最高法院民事判決　　　　　　　九十六年度台上字第一四五號
上　訴　人　乙○○
訴訟代理人　蔡金保律師
被 上訴 人　甲○○
訴訟代理人　林瑞成律師
上列當事人間分配表異議之訴事件，上訴人對於中華民國九十四
年十月二十五日台灣高等法院台南分院第二審判決（九十四年度
上易字第一五一號），提起上訴，本院判決如下：
    主  文
原判決廢棄，發回台灣高等法院台南分院。
    理  由
本件上訴人主張：訴外人許慶祝前以伊為連帶保證人，向訴外人
雲林縣麥寮鄉農會（下稱麥寮農會）借貸新台幣（下同）三百三
十萬元，並以其所有座落雲林縣麥寮鄉○○○段許厝寮小段三六
六地號土地分別設定二百八十萬元、六十萬元及六十萬元之最高
限額抵押權作為擔保。嗣許慶祝出售前開土地應有部分二分之一
予訴外人許天來，復於民國八十七年六月十六日自上開土地分割
出三六六之八地號土地並移轉所有權登記予許天來指定之許惠娟
，其上之三筆最高限額抵押權登記亦隨同移轉而未塗銷，且因承
擔上述麥寮農會貸款本息債務，許惠娟乃另向被上訴人借款，並
將系爭三六六之八地號土地設定第四順位抵押權以為擔保。惟許
惠娟因未依約繳納麥寮農會貸款本息，麥寮農會遂依法聲請強制
執行，除聲請拍賣前開許慶祝所有之三六六地號土地及許惠娟所
有之三六六之八地號土地外，另聲請拍賣伊所有同小段三八一地
號土地及其上建物，且分別以二百五十四萬二千元、一百七十六
萬九千元及二百二十萬元之價格拍定。然台灣雲林地方法院（下
稱雲林地院）九十二年度執字第六六二二號執行事件製作分配表
時，竟先就許慶祝所有之三六六地號土地及伊所有之三八一地號
土地暨其上建物之拍賣價金予以分配麥寮農會之債權，不足部分
再以許惠娟所有之土地拍賣價金抵充，致被上訴人之債權尚有餘
款可受分配，此種分配方式顯然不當等情。爰求為將雲林地院所
製作之上開分配表更正為如第一審判決附件（下稱附件）所示之
判決。
被上訴人則以：上訴人係連帶保證許慶祝與麥寮農會之借款，自
應與許慶祝負同一清償責任，參以債權人對物上保證人及保證人
均得擇一行使，並無先就擔保物取償之限制。許惠娟與麥寮農會
並無債權債務關係存在，而上訴人對麥寮農會之債權反而負有連
帶保證債務，上訴人之不動產拍賣價金自應優先於許惠娟所有之
土地價金予以分配。再者，許惠娟雖代許慶祝繳納借款本息，然
此部分給付非系爭三六六之八地號土地之買賣價金，許惠娟並未
承擔許慶祝對麥寮農會之借款債務等語，資為抗辯。
原審將第一審所為上訴人勝訴之判決廢棄，改判駁回其訴，無非
以：上訴人主張之事實，被上訴人除否認許惠娟承擔許慶祝對麥
寮農會之借款債務及不同意上訴人主張之分配順序外，餘並未加
爭執，堪信為真實。按保證債務之所謂連帶，係指保證人與主債
務人負同一債務，對於債權各負全部給付之責任而言，此觀民法
第二百七十二條第一項規定連帶債務之文義自明。故連帶保證與
普通保證不同，縱無民法第七百四十六條所揭之情形，亦不得主
張同法第七百四十五條關於檢索抗辯之權利。本件上訴人係許慶
祝向麥寮農會借款之連帶保證人，依上說明，上訴人即應與許慶
祝就上開借款負同一債務責任，對麥寮農會各負全部給付之責任
。而上訴人訴請更正雲林地院前揭分配表如附件所示，即係主張
麥寮農會應先就主債務人許慶祝之財產強制執行後始能對其財產
強制執行，核屬主張民法第七百四十五條規定之檢索抗辯權，自
有未合。又麥寮農會係聲請對主債務人及連帶保證人之財產一併
強制執行，麥寮農會乃行使民法第二百七十三條第一項之權利，
且連帶債務未全部履行前，全體債務人仍負連帶責任，同法條第
二項亦有明定，因此，雲林地院將系爭三八一地號土地及其上建
物拍賣價金分配與麥寮農會，上訴人不得主張抵押物拍賣價金優
先保證人財產抵充抵押債權，否則，即違反民法第二百七十三條
第二項規定。上訴人雖稱債權人拋棄為其債權擔保之物權者，保
證人就債權人所拋棄權利之限度內免其責任，民法第七百五十一
條亦有明定云云。然麥寮農會並無拋棄供其債權擔保之抵押權，
上訴人主張於麥寮農會拋棄權利之限度內，其亦同免責任，殊無
足取。綜上所述，上訴人主張雲林地院九十二年度執字第六六二
二號拍賣系爭三六六之八地號土地所得價金，應優先於連帶保證
人即上訴人所有系爭房地拍賣所得價金抵充麥寮農會之抵押債權
，洵屬無據。從而上訴人請求雲林地院上揭強制執行事件所製作
之分配表更正如附件所示，即無理由，應予駁回等詞，為其判斷
之基礎。
惟按抵押之不動產如經分割，或讓與其一部，或擔保一債權之數
不動產而以其一讓與他人，其抵押權不因此而受影響。民法第八
百六十八條定有明文。次按債務關係如於設定擔保物權而外並有
保證人者，該主債務人不清償其債務時，依原則固應先儘擔保物
拍賣充償，惟當事人間如有特別約定，仍從其特約（本院十九年
上字第三三０號判例參照）。經查許慶祝邀同上訴人為連帶保證
人，向麥寮農會借貸三百三十萬元，並以其所有之前開土地設定
最高限額抵押權作為擔保。其後許慶祝出售前揭土地應有部分二
分之一予許天來，並於八十七年六月十六日自上述土地分割出三
六六之八地號土地且移轉所有權登記予許天來指定之許惠娟，其
上之三筆最高限額抵押權登記亦隨同移轉，並未塗銷，雙方復約
定土地全部價金除現金外，尚包括代繳農會貸款，而許惠娟嗣向
被上訴人借貸金錢欲清償該抵押債務，但為麥寮農會拒絕，故未
塗銷抵押權乙節，業據證人許天來證述明確（見一審卷一一四頁
）。依上所述，許惠娟受讓系爭三六六之八地號土地既係由許慶
祝設定抵押之系爭三六六地號土地所分割，則原麥寮農會設定之
抵押權自不因分割而受影響，本於不能因此使保證人蒙受不利益
之法理，該抵押物之第三取得人許惠娟在未塗銷該抵押權之前，
不論原抵押債務是否為土地受讓人許惠娟所承擔，系爭三六六之
八地號土地仍與分割後之系爭三六六地號土地共同為許慶祝借款
債務之擔保。因此，抵押物即系爭三六六、三六六之八地號土地
拍定之價金，自應較上訴人所有系爭房地拍定之價金優先抵充抵
押債權，方屬公允。詎原審未詳加推闡明晰，徒以上揭情詞，遽
認上訴人之主張為無足取，進而為上訴人不利之判斷，其所持法
律之見解，自有可議。上訴論旨，指摘原判決不當，聲明廢棄，
非無理由。
據上論結，本件上訴為有理由。依民事訴訟法第四百七十七條第
一項、第四百七十八條第二項，判決如主文。
中　　華　　民　　國　九十六　年　　一　　月　 十八 　日
                      最高法院民事第七庭
                          審判長法官  劉　延　村
                                法官  劉　福　來
                                法官  黃　秀　得
                                法官  吳　謀　焰
                                法官  李　寶　堂
      本件正本證明與原本無異
                                      書  記  官
中　　華　　民　　國　九十六　年    一　  月  三十一　日
                                                      G
